【裁判字號】    98,台上,1261
【裁判日期】    980312
【裁判案由】    違反貪污治罪條例
【裁判全文】
最高法院刑事判決            九十八年度台上字第一二六一號
上  訴  人  台灣高等法院檢察署檢察官
上  訴  人
即  被  告  甲○○
選任辯護人  楊國宏律師
上列上訴人等因被告違反貪污治罪條例案件，不服台灣高等法院
中華民國九十六年十一月二十八日第二審更審判決（九十六年度
重上更(三)字第一八０號，起訴案號：台灣桃園地方法院檢察署八
十九年度偵字第一七四七四號、九十年度偵字第一０一六二號）
，提起上訴，本院判決如下：
    主  文
原判決撤銷，發回台灣高等法院。
    理  由
本件原判決撤銷第一審關於上訴人即被告甲○○部分之科刑判決
，改判仍論被告以共同連續依據法令從事公務之人員，對於職務
上之行為，收受賄賂罪，處有期徒刑貳年，褫奪公權貳年。固非
無見。
惟按：(一)、修正後刑法第二條第一項規定：「行為後法律有變更
者，適用行為時之法律。但行為後之法律有利於行為人者，適用
最有利於行為人之法律」，係規範行為後法律變更所生新舊法比
較適用之準據法，於新法施行後，應適用新法第二條第一項之規
定，為「從舊從輕」之比較；比較時應就罪刑有關之共犯、未遂
犯、想像競合犯、牽連犯、連續犯、結合犯，以及累犯加重、自
首減輕暨其他法定加減原因（如身分加減）與加減例等一切情形
，綜其全部罪刑之結果而為比較，並予整體之適用，不能割裂而
分別適用有利之條文。原判決理由欄說明：「經綜合被告本件全
部罪刑之結果而為比較，被告行為後之……刑法第二十八條、第
五十六條，並不較有利於被告，本件應適用被告行為時……刑法
第二十八條、第五十六條之規定論處。至被告行為後刑法第三十
七條第二項有關褫奪公權之規定，於民國九十四年一月七日（按
應為同年二月二日）修正公布，於九十五年七月一日施行，經比
較修正前、後之規定，以新法之規定對被告而言較有利，自應適
用新法之規定。」「被告甲○○雖未具公務員身分，惟其與具公
務員身分之符自剛（另由軍事法院審理）對於違背職務之行為共
同收受賄賂，……自應負共犯之責，並依（修正後）刑法第三十
一條第一項但書規定減輕其刑」等旨（見原判決第十二頁）。原
判決就修正前後刑法之比較適用，認為修正前刑法連續犯之規定
，較有利於被告，然又以修正後刑法第三十一條第一項、第三十
七條第二項之規定，較有利於被告，而分別予以適用。其就有關
新、舊刑法之比較，並未綜合全部罪刑之結果而為整體之比較，
乃竟割裂適用，自有適用法則不當之違法。(二)、刑事訴訟法第一
百六十五條第一項規定：「卷宗內之筆錄及其他文書可為證據者
，審判長應向當事人、代理人、辯護人或輔佐人宣讀或告以要旨
」，該規定本旨，乃基於直接審理原則，於審判庭宣讀相關之筆
錄及文書，或告以要旨，令當事人等辨認，用以擔保證據資料之
真實性，兼具保護被告之防禦權。本件原審採為判決基礎之重要
證據即證人許景昌之自白書（見原判決第六頁，理由貳、二、(一)
之），原審於審判期日，未依上揭規定踐行調查程序，向被告
及其辯護人宣讀或告以要旨，亦未交付閱覽（見更(三)卷第四十四
至四十九頁），使其有辯解、辯護之機會，不但與直接審理法則
有違，且有應於審判期日調查之證據而未予調查之違誤。(三)、刑
法第五十九條規定犯罪情狀顯可憫恕者，得酌量減輕其刑，固為
法院依法得自由裁量之事項，然非漫無限制，必須犯罪另有特殊
之原因與環境，在客觀上足以引起一般同情，認為即予宣告法定
最低度刑期猶嫌過重者，始有其適用。是為此項裁量減刑時，必
須就被告全部犯罪情狀，予以審酌在客觀上是否有足以引起社會
上一般人之同情，而可憫恕之情形，並於判決理由內詳加說明，
始稱適法。原判決犯罪事實認定：「符自剛與甲○○對於執行職
務之行為，竟基於共同收受金錢賄賂之概括犯意聯絡，自八十八
年六月起至八十九年十月止，不定期在符自剛位於桃園縣中壢市
七福新村五十五號住處，分由符自剛、甲○○收受畢甄給付已辦
妥如附表所示之三十四筆『餘額退伍金』總額百分之三之賄款達
八至九次之多，收受賄賂金額總計新台幣四十五萬九千三百五十
七元（其中符自剛不在家時，由甲○○收受一、二次）」等情，
理由欄則說明：「查被告經營安親班，有正當職業，僅因其配偶
符自剛所承辦之業務，因一時失慮，對於證人畢甄主動交付之金
錢不予拒收，縱量處最輕之法定本刑，猶嫌過重，實屬情輕法重
，其犯罪之情狀，在客觀上足以引起一般之同情，尚屬可憫」等
由，因認應依刑法第五十九條之規定，酌量減輕其刑（見原判決
第十三頁）。然被告果如原判決之認定，先後與其配偶於長達一
年餘之時間內，共同收受賄賂多達八、九次，得否謂係一時失慮
致觸刑章？即非無疑。原判決未予詳酌慎斷，逕行據此而為上開
法條之適用，難謂允當。(四)、貪污治罪條例第五條第一項第三款
之規定，於被告行為後，迄未修正變更，原判決於理由內先亦說
明此部分「不生新、舊法比較之問題」等旨（見原判決第十一頁
，理由貳、三之(二)）；然其嗣又論述：「被告行為後之貪污治罪
條例第五條第一項第三款……，並不較有利於被告，本件應適用
被告行為時貪污治罪條例第五條第一項第三款……之規定論處」
等語（見原判決第十二頁，理由貳、三之(七)），併有可議。以上
或係檢察官及被告上訴意旨所指摘，或係本院得依職權調查之事
項，應認原判決仍有撤銷發回更審之原因。又：(1)原判決僅應將
第一審判決關於被告部分撤銷，乃其主文誤載為「原判決（即第
一審判決）撤銷」。(2)被告不具公務員身分，所犯應係與公務員
共同收受賄賂罪，原判決諭知共同公務員收受賄賂之罪名，亦欠
周全。案經發回，均宜一併注意及之。
據上論結，應依刑事訴訟法第三百九十七條、第四百零一條，判
決如主文。
中    華    民    國  九十八  年    三    月   十二   日
                      最高法院刑事第十庭
                          審判長法官  邵  燕  玲
                                法官  李  伯  道
                                法官  孫  增  同
                                法官  李  英  勇
                                法官  林  錦  芳
      本件正本證明與原本無異
                                      書  記  官
中    華    民    國  九十八  年    三    月   十九   日
                                                      Ｑ


司法院資訊處製作；財團法人民間司法改革基金會備份。
